【裁判字號】    99,訴,951
【裁判日期】    990831
【裁判案由】    清償借款
【裁判全文】
臺灣臺北地方法院民事判決               99年度訴字第951號
    原      告  合作金庫商業銀行股份有限公司
    法定代理人  己○○
    訴訟代理人  戊○○
    被      告  丙○○
    訴訟代理人  胡坤佑律師
    複 代 理人  乙○○
    被      告  甲○○
                丁○○
上列當事人間清償借款事件，經本院於中華民國99年8月17日言
詞辯論終結，判決如下：
    主  文
原告之訴及假執行之聲請均駁回。
訴訟費用由原告負擔。
    事實及理由
甲、程序方面：
一、本件依兩造簽訂之約定書第12條約定，雙方合意以臺灣臺北
    地方法院為第一審管轄法院，故本院自有管轄權。又本件被
    告丁○○未於言詞辯論期日到場，核無民事訴訟法第386 條
    所列各款情形，爰依原告之聲請，由其一造辯論而為判決。
二、按因合併而消滅之公司，其權利義務，應由合併後存續或另
    立之公司承受，公司法第319條準用同法第75 條規定，定有
    明文。查原中國農民銀行股份有限公司（下稱中國農民銀行
    ）經行政院金融監督管理委員會以民國95 年1月19日金管銀
    (二)字第09585003780號函核准自95 年5月1日起與合作金庫商
    業銀行股份有限公司（下稱合作金庫銀行）合併，中國農民
    銀行為消滅銀行，合作金庫銀行為存續銀行，原中國農民銀
    行之權利義務關係，由合併後存續之合作金庫銀行概括承受
    。
三、又按訴狀送達後，原告不得將原訴變更或追加他訴，但擴張
    或減縮應受判決事項之聲明者，不在此限，民事訴訟法第25
    5條第1項第3款定有明文。經查，本件原告於99年5月25日起
    訴時請求被告連帶給付新台幣（下同）3,072,766元及自94
    年5 月25日起至清償日止，按年息14.25%計算之利息，暨自
    83 年12月24日起至清償日止，按上開利率20%計算之違約金
    ，嗣於99 年7月13日將請求金額之利息及違約金減縮為自95
    年9 月17日起至清償日止，按年息14.25%計算之利息，暨自
    84年5月25日起至清償日止，按上開利率20%計算之違約金（
    見本院卷第51頁），揆諸前開規定，應予准許，合先敘明。
乙、實體方面：
一、原告起訴主張：被告丁○○於79 年3月15日邀同被告甲○○
    及丙○○為連帶保證人，向原告借款950 萬元，約定借款期
    間自79年3月15日起至94年3月15日止，利息按原告牌告基本
    放款利率加年息3.5%機動計算，並約定按月平均攤還本息，
    如未依約清償，除仍按上開利率計算遲延利息，逾期在6 個
    月以內者，按上開利率10%，逾期超過6個月部分，按上開利
    率20% 計算違約金，並喪失期限利益，債務視同全部到期。
    詎被告僅攤還本息至82 年1月15日止，經原告聲請臺灣士林
    地方法院（下稱士林地院）以82年度民執雙字第2428號拍賣
    抵押物及本院以82年度民執正字第3975號清償票款強制執行
    受償部分款項，經本院核發84年6月5日北院82民執正3975字
    第15709 號債權憑證（下稱系爭債權憑證），原告執系爭債
    權憑證先後於87年、90年及97年聲請強制執行無結果。但本
    件本票與借款係屬同一筆債權，故原告聲請強制執行時併同
    時主張消費借貸請求權，故消費借貸請求權時效依民法129
    條第2項第5款規定中斷時效，尚未罹於時效而消滅。嗣原告
    於99 年5月6日將丙○○存放在原告處之573,765元存款為抵
    銷後，被告尚積欠3,072,766元及自95年9月17日起至清償日
    止，按年息14.25% 計算之利息，暨自84年5月25日起至清償
    日止，按上開利率20% 計付之違約金，經屢向被告催討，未
    獲置理，爰依消費借貸及連帶保證法律關係提起本件訴訟等
    情。並聲明：(一)被告應連帶給付原告3,072,766元及自95年9
    月17日起至清償日止，按年息14.25%計算之利息，暨自84年
    5月25日起至清償日止，按上開利率20%之違約金。(二)願供擔
    保聲請宣告假執行。
二、被告甲○○、丙○○則以：伊受丁○○之邀擔任其向原告借
    款950萬元之連帶保證人，雖丁○○只繳息至82年1月15日而
    違約，但原告消費借貸請求權時效自82年1月16日起至97年1
    月15日因逾15年而消滅，利息及違約金亦隨同消滅，被告自
    得拒絕給付。又票款及借款係分屬不同性質之請求權，惟原
    告提出系爭債權憑證之執行名義為本票准許強制執行裁定，
    並非消費借貸請求權，原告事後主張其於強制執行同時亦行
    使消費借貸請求權，為無理由等語，資為抗辯。並聲明：原
    告之訴駁回。
三、被告丁○○未於言詞辯論期日到場，亦未提出書狀作何聲明
    或陳述。
四、查本件原告主張被告丁○○邀同被告甲○○、丙○○為連帶
    保證人向其借款950 萬元，並共同簽發同額本票乙紙為擔保
    ，嗣被告丁○○自82 年1月15日起違約未還款，經強制執行
    受償部分款項，再以被告丙○○存款為抵銷後，尚積欠本金
    3,072,766元（下稱系爭借款）及利息、違約金等情，業據
    原告提出借據暨約定書、本票、放款客戶資料查詢單、放款
    帳號年金戶明細資料表等影本為證（見本院卷第8 頁至第15
    頁），復為被告甲○○、丙○○所不爭執，堪信為真實。惟
    被告甲○○、丙○○以系爭債務之消費借貸請求權罹於時效
    而消滅，利息及違約金亦隨同消滅等語置辯，是本件兩造爭
    點厥為：(一)原告對被告消費借貸請求權是否罹於時效而消滅
    ？(二)原告請求被告連帶給付系爭借款之利息及違約金，是否
    有理由？茲分項析述如后：
(一)、按請求權，因15年間不行使而消滅；消滅時效，自請求權可
    行使時起算；開始執行行為或聲請強制執行，與起訴同有中
    斷消滅時效之效力；時效中斷者，自中斷之事由終止時，重
    行起算，民法第125條前段、第128條前段、第129條第2項第
    5款、第137條第1項分別定有明文。經查：
  1.本件依兩造簽署約定書第6 條約定，系爭借款自被告丁○○
    於82 年1月15日未依約繳付本息時，視為全部到期，亦即原
    告對被告之消費借貸請求權時效自斯時起算。而原告執士林
    地院82 年度拍字第589號拍賣抵押物裁定，聲請士林地院民
    事執行處以82年度民執雙字第2428號拍賣抵押物之執行程序
    ，原告另提出借據為請求而受償部分款項等情，此觀諸該紙
    借據背面註記情形即明（見本院卷第8 頁），是本件消費借
    貸請求權時效，固因原告提出借據聲請強制執行而中斷，但
    至士林地院民事執行處通知函所載於83 年1月25日分配案款
    之強制執行程序終結而終止（見本院卷第19頁），故消費借
    貸請求權時效自翌日起重行起算15年至98 年1月25日完成而
    消滅，惟原告遲至99 年5月25日始提起本件訴訟，被告甲○○、丙○○就系爭借款請求權為時效抗辯並拒絕給付，自屬
    有理由。
  2.原告另主張其歷次執系爭債權憑證聲請強制執行，亦同時主
    張消費借貸請求權云云。惟按強制執行法第27條所稱之債權
    憑證，係指執行法院發給債權人收執，俟債務人如有財產再
    行執行之憑證而言。債權人於取得債權憑證後，可無庸繳納
    執行費用再行聲請強制執行乃溯源於債權人依強制執行法第
    4條第1項所列各款取得之原執行名義。是本件原告執被告為
    本件債務所共同簽發本票，取得本院81 年票速字第10759號
    本票准許強制執行裁定，再聲請本院民事執行處以82年度民
    執正字第3975號強制執行受償部分款項後，經核發系爭債權
    憑證（見本院卷第16頁、第20頁、第21頁），惟系爭債權憑
    證所載執行名義為上開本票准許強制執行裁定，故原告持系
    爭債權憑證先後於87 年6月18日、90年6月5日、97年1月9日
    聲請強制執行無結果，自係基於行使本票債權所為強制執行
    行為，並非基於消費借貸請求權所為強制執行為，則原告主
    張其執系爭債權憑證聲請強制執行兼及行使消費借貸請求權
    云云，顯與上開強制執行行為不合，且乏據可徵，自無可採
    。從而，原告主張消費借貸請求權時效因系爭債權憑證強制
    執行而中斷云云，自屬無理由。
(二)、按主權利因時效消滅者，其效力及於從權利。但法律有特別
    規定者，不在此限，民法第146 條定有明文。此從權利應包
    括已屆期之遲延利息在內。此觀該條文立法理由：「謹按權
    利有主從之別，從權利之時效，雖未完成，而主權利既因時
    效而消滅，則從權利亦隨之消滅，此蓋以從隨主之原則也」
    亦明。蓋僅獨立之請求權才有其獨特之請求權時效期間，未
    屆期之利息，債權人既無請求權，自無請求權時效期間是否
    完成之問題。債務人於時效完成時，得行使抗辯權，一經行
    使抗辯權，該當權利之請求權即歸於消滅，從權利之時效雖
    未完成，亦隨之而消滅（最高法院99年度第5 次民事庭會議
    決議意旨參照）。因此，主債權之請求權，經債務人以時效
    抗辯而消滅，縱利息與違約金等從權利之請求權尚未罹於時
    效，亦隨同主債權而消滅。是本件原告對被告之系爭借款消
    費借貸請求權既於98 年1月25日罹於時效而消滅，則利息及
    違約金之請求權，亦隨同主債權而消滅。是被告甲○○、丙○○拒絕給付系爭借款之利息及違約金，亦屬有據。
五、綜上所述，本件被告丁○○雖未提出任何答辯，惟主債務人
    所有之抗辯，保證人得主張之，民法第742條第1項定有明文
    。則連帶保證人即被告甲○○、丙○○抗辯原告主張之消費
    借貸請求權已罹於時效而消滅，並拒絕給付系爭借款、利息
    及違約金等情，既有利於共同訴訟人，其效力及於被告丁○○。從而，原告本於消費借貸及連帶保證之法律關係，請求
    被告連帶給付3,072,766元，及自95年9月17日起至清償日止
    ，按年息14.25%計算之利息，暨自84 年5月25日起至清償日
    止，按上開利率20% 之違約金，為無理由，不應准許。又原
    告之訴既經駁回，則其假執行之聲請已失所附麗，應併予駁
    回。
六、本件事證已臻明確，兩造其餘主張陳述及所提之證據，經本
    院斟酌後，認均不足以影響本判決之結果，自無逐一詳予論
    駁之必要，併此敘明。
七、訴訟費用負擔之依據：民事訴訟法第78條。
中    華    民    國    99    年    8     月    31    日
                        民事第六庭法官  傅中樂
以上正本係照原本作成。
如對本判決上訴，須於判決送達後20日內向本院提出上訴狀。
中    華    民    國    99    年    8     月    31    日
                                書記官  王文心

司法院資訊處製作；財團法人民間司法改革基金會備份。
